最高法院民事判決　　　　　　　　　　　　　　　　　八十八年度台上字第八五號
　　上 訴 人　未 ○ ○
　　　　　　　午 ○ ○
　　被上訴人　丑 ○ ○
　　　　　　　乙 ○ ○
　　　　　　　甲 ○ ○
　　　　　　　丙 ○ ○
　　　　　　　Ｎ ○ ○
　　　　　　　Ｑ　　○
　　　　　　　Ｔ ○ ○
　　　　　　　Ｍ ○ ○
　　　　　　　Ｏ ○ ○
　　　　　　　庚 ○ ○
　　　　　　　Ｌ ○ ○
　　　　　　　戊 ○ ○
　　　　　　　己 ○ ○
　　　　　　　Ｈ ○ ○
　　　　　　　玄 ○ ○
　　　　　　　Ａ ○ ○
　　　　　　　ｂ○○○
　　　　　　　子 ○ ○
　　　　　　　Ｋ ○ ○
　　　　　　　地 ○ ○
　　　　　　　Ｂ ○ ○
　　　　　　　黃 ○ ○
　　　　　　　Ｉ ○ ○
　　　　　　　癸 ○ ○
　　　　　　　亥 ○ ○
　　　　　　　Ｊ ○ ○
　　　　　　　Ｚ○○○
　　　　　　　Ｘ ○ ○
　　　　　　　Ｙ ○ ○
　　　　　　　ａ ○ ○
　　　　　　　Ｒ ○ ○
　　　　　　　Ｗ ○ ○
　　　　　　　Ｖ ○ ○
　　　　　　　Ｕ ○ ○
　　　　　　　Ｓ ○ ○
　　　　　　　壬 ○ ○
　　　　　　　宙 ○ 對
　　　　　　　宇 ○ ○
　　　　　　　宙　　○
　　　　　　　Ｇ ○ ○
　　　　　　　戌 ○ ○
　　　　　　　巳 ○ ○
　　　　　　　辛 ○ ○
　　　　　　　Ｅ ○ ○
　　　　　　　Ｄ ○ ○
　　　　　　　Ｆ ○ ○
　　　　　　　Ｃ ○ ○
　　　　　　　天 ○ ○
　　　　　　　酉 ○ ○
　　　　　　　申 ○ ○
　　　　　　　卯 ○ ○
　　　　　　　寅 ○ ○
　　　　　　　Ｐ○○○
　　　　　　　辰 ○ ○
　　　　　　　丁 ○ ○
右當事人間請求分割共有物事件，上訴人對於中華民國八十六年十月十三日台灣高等
法院高雄分院第二審更審判決（八十六年度重上更(二)字第二號），提起上訴，本院判
決如左：
    主  文
原判決廢棄，發回台灣高等法院高雄分院。
    理  由
本件上訴人主張：坐落屏東縣九如鄉○○段九三三號面積○‧二一六六公頃、同段九
三六號面積○‧一三○四公頃土地（下稱系爭土地）為兩造所共有，各人應有部分如
原判決附表所示，其中被上訴人地○○、Ｂ○○、黃○○、Ｉ○○係繼承已故陳清榮
之應有部分，被上訴人Ｒ○○、Ｗ○○、Ｕ○○、Ｖ○○、Ｓ○○係繼承已故王水抽
之應有部分，原當事人黃來治及被上訴人Ｅ○○、Ｆ○○、Ｄ○○、Ｃ○○、ａ○○
、天○○、酉○○、申○○、丁○○、辰○○、Ｐ○○○、卯○○、寅○○、Ｚ○○
○、Ｘ○○、Ｙ○○係繼承或代位繼承已故陳枝萬之應有部分，均未辦理繼承登記。
系爭土地並無不能分割之情形，兩造間亦無不分割之約定等情，求為命相關之被上訴
人分別就已故陳清榮、王水抽、陳枝萬所遺系爭土地應有部分辦理繼承登記後，為裁
判分割，分割後占有他人分得部分土地上之建物應予拆除之判決（其中繼承登記部分
，經第一審判決上訴人勝訴，未據相關之被上訴人聲明不服）；嗣於原法院前審主張
原當事人黃天度、陳張金英、黃來治、陳勝旺於訴訟中死亡，除陳張金英之繼承人Ａ
○○、玄○○、ｂ○○○外，其餘繼承人未辦理繼承登記，爰追加訴訟，求為命被上
訴人Ｍ○○、庚○○、Ｌ○○、Ｎ○○、Ｑ○、Ｔ○○、Ｏ○○就被繼承人黃天度；
被上訴人Ｅ○○、Ｆ○○、天○○、酉○○、申○○、Ｄ○○、Ｃ○○繼承、寅○○
、丁○○、辰○○、卯○○、Ｐ○○○代位繼承被繼承人黃來治；被上訴人宇○○、
壬○○、宙○、宙○對、Ｇ○○、戌○○、巳○○、辛○○就被繼承人陳勝旺，所遺
系爭土地應有部分辦理繼承登記後，為裁判分割（其中繼承登記部分，經原法院前審
判決上訴人勝訴，未據相關之被上訴人聲明不服，已告確定）。
被上訴人則以：本件分割方法應斟酌房屋實際占用位置、經濟效用與公平原則等語，
資為抗辯。
原審將第一審就系爭土地所為分割部分之判決廢棄，改判如原判決主文第二項及第三
項所示，係以：被上訴人黃天度於民國八十二年三月二日死亡，其繼承人為Ｏ○○、
Ｔ○○、庚○○、Ｍ○○、Ｎ○○、Ｌ○○、Ｑ○；被上訴人陳張金英於同年四月二
十三日死亡，其繼承人為Ａ○○、玄○○、ｂ○○○；被上訴人黃來治於八十三年九
月二日死亡，其繼承人為丁○○、辰○○、Ｐ○○○、卯○○、寅○○（以上五人為
代位陳慶東繼承）、Ｅ○○、Ｆ○○、天○○、酉○○、申○○、Ｄ○○、Ｃ○○；
被上訴人陳勝旺於同年八月十四日死亡，其繼承人為宇○○、壬○○、宙○、宙○對
、Ｇ○○、戌○○、巳○○、辛○○，茲據上開繼承人分別具狀聲明承受訴訟，均核
無不合，應予准許。查上訴人主張之前揭事實，業據其提出土地登記簿謄本、戶籍謄
本、繼承系統表為證。經斟酌系爭土地之交通情形，使用現況，當事人之意願與實際
需要，且被上訴人Ｎ○○、Ｑ○、Ｔ○○、Ｏ○○、Ｍ○○、庚○○、Ｌ○○均係繼
承原被上訴人黃天度，其應有部分折算面積僅一八六平方公尺，被上訴人壬○○、宙
○對、宇○○、宙○、Ｇ○○、戌○○、巳○○、辛○○均為原被上訴人陳勝旺之繼
承人，其應有部分折算面積僅二七九平方公尺，被上訴人Ｅ○○、Ｄ○○、Ｆ○○、
Ｃ○○、天○○、酉○○、申○○、卯○○、寅○○、Ｐ○○○、辰○○、丁○○、
Ｘ○○、Ｙ○○、ａ○○均為原共有人陳枝萬、原被上訴人黃來治之繼承人，其應有
部分折算面積僅三四三平方公尺，被上訴人癸○○、亥○○、Ｊ○○、Ａ○○、玄○
○、ｂ○○○、地○○、Ｂ○○、黃○○、Ｉ○○均源自同一家庭，其應有部分折算
面積僅一○三平方公尺，如依每人應有部分為分割，每人僅分得數平方公尺土地，無
法利用，爰分成十部分為分割，由相關之被上訴人按原判決附表所示比例維持共有。
又訴外人陳朝茂、陳朝泉、陳朝滿在系爭九三六號土地上設定有地上權，而該三人係
上訴人之堂兄弟，將如原判決附圖二、三所示四、五部分土地分歸上訴人，由其與陳
朝茂、陳朝泉、陳朝滿洽商解決地上權，最為便利。是以如原判決附圖一、二、三所
示方法為分割，分割後占有他人分得部分土地上之建物應予拆除等詞，為其判斷之基
礎。
查依卷附土地登記簿謄本記載，原黃天度所有之系爭土地應有部分一一二分之六，於
八十二年九月十四日辦竣繼承登記為Ｍ○○應有部分五六分之一，Ｎ○○應有部分五
六分之二；原陳張金英所有之系爭土地應有部分六七二分之一，於八十三年五月三日
辦竣繼承登記為Ａ○○、玄○○各應有部分一三四四分之一；原陳勝旺所有之系爭土
地應有部分一一二分之二於八十四年三月十六日辦竣繼承登記為宇○○、辛○○、戌
○○各應有部分三三六分之二（見原審重上字卷第二宗三九五頁、重上更(一)字卷第二
宗二○七頁至二○九頁、二二三頁至二二五頁、外放證物）。則原審認定Ｏ○○、Ｔ
○○、庚○○、Ｌ○○、Ｑ○為黃天度，ｂ○○○為陳張金英，壬○○、宙○、宙○
對、Ｇ○○、巳○○為陳勝旺，前述原系爭土地應有部分之繼承人，並承受各該被繼
承人之訴訟，即有未合。次按分割共有物，以消滅共有關係為目的。法院裁判分割共
有土地時，除因該土地內部分土地之使用目的不能分割，或部分共有人仍願維持其共
有關係，應就該部分土地不予分割或准該部分共有人成立新共有關係外，應將土地分
配於各共有人單獨所有。則系爭土地除道路用地，因繼承而仍屬繼承人公同共有部分
，及部分共有人仍願維持其共有關係者外，原審就未曾表示願維持共有關係之部分分
別共有人，逕判命其成立新共有關係，亦有可議。末按法院為共有物之分割，應本公
平原則為適當之分配。依卷附土地登記簿謄本記載，陳朝茂、陳朝泉、陳朝滿在系爭
九三六號土地內分別有二厘六毛一絲、二厘六毛一絲、二厘六毛之地上權（見原審重
上更(一)字卷第二宗二二八頁、外放證物）。則該地上權標的之特定部分土地位置在何
處﹖該部分土地及系爭九三六號土地其他部分之價值各如何﹖原審悉未調查說明，遽
將原判決附圖二、三所示四、五部分土地分歸上訴人，亦有未洽。上訴論旨，指摘原
判決不當，聲明廢棄，非無理由。末查被上訴人辰○○係五十四年十月二十五日生，
有戶籍謄本可稽（見外放證物），已有訴訟能力，原判決誤載丁○○為其法定代理人
。再本件卷宗並無地○○、Ｂ○○、黃○○、Ｉ○○之戶籍謄本，此與判斷該四人是
否為陳清榮之全部繼承人攸關。又上訴人訴請拆除建物部分，是否欠缺權利保護要件
（強制執行法第一百三十一條第一項、第一百二十五條、第一百條參照）。復查原判
決主文第二項中之十二部分及第三項中之十部分，均漏列Ｚ○○○，顯有錯誤，案經
發回，應併注意及之。
據上論結，本件上訴為有理由。依民事訴訟法第四百七十七條第一項、第四百七十八
條第一項，判決如主文。
中      華      民      國    八十八    年      一      月     十五     日
                              最高法院民事第二庭
                                  審判長法官  曾  桂  香
                                        法官  劉  延  村
                                        法官  徐  璧  湖
                                        法官  黃  秀  得
                                        法官  顏  南  全
      右正本證明與原本無異
                                              書  記  官
中      華      民      國    八十八    年      一      月    二十七    日
